【裁判字號】    98,上訴,3707
【裁判日期】    981027
【裁判案由】    偽造文書等
【裁判全文】
臺灣高等法院刑事判決                98年度上訴字第3707號
上  訴  人
即  被  告  甲○○
上列上訴人因偽造文書等案件，不服臺灣臺北地方法院98年度訴
字第1068號，中華民國98年7月29日第一審判決（起訴案號：臺
灣臺北地方法院檢察署98年度調偵緝字第6號），提起上訴，本
院判決如下：
    主  文
原判決撤銷。
甲○○犯行使偽造私文書罪，處有期徒刑貳月，如易科罰金，以
銀元佰元即新臺幣玖佰元折算壹日，如附表編號一所示偽造之
「吳昕」署押共壹枚沒收；又犯行使偽造私文書罪，處有期徒
刑月，如易科罰金，以新臺幣壹仟元折算壹日，如附表編號二
所示偽造之「吳昕」署押共貳枚沒收。應執行有期徒刑肆月，
如易科罰金，以銀元佰元即新臺幣玖佰元折算壹日，如附表所
示偽造之「吳昕」署押共枚均沒收。
    事  實
一、甲○○為址設臺北市松山區○○○路99號7樓（起訴書誤載
    為臺北市中正區○○○路○段88號2樓）之美商優莎納股份
    有限公司臺灣分公司（下稱優莎納公司）直銷商，負責直銷
    保健食品業務，於民國94年6月間，因推銷健康產品而結識
    吳昕，利用吳昕向其購買產品及加入優莎納公司公司會
    員之機會，取得吳昕向美商花旗銀行股份有限公司（下稱
    花旗銀行）申請核發之卡號0000000000000000號信用卡之信
    用卡號碼、有效期間及信用卡末三碼、吳昕身分證正反面
    影本及吳昕向位在臺北市○○區○○路一段151號之國泰
    世華商業銀行股份有限公司松山分行申請開立之戶名為吳昕
    、帳號為0000000000號帳戶之存款存摺影本等資料，竟基
    於行使偽造私文書及意圖為自己不法所有之犯意，分別為下
    列之犯行：
  (一)於95年6月29日，在臺北市中正區○○○路○段88號2樓之優
    莎納公司臺北分公司內，竟偽以吳昕之名義，先在附表編
    號一所示之ＵＳＡＮＧ  ＴＡＩＷＡＮ（臺灣）產品自動訂
    貨單上填寫吳昕之個人會員資料、前開花旗銀行信用卡之
    信用卡號碼、有效期限及自動訂貨內容等資料，並在產品自
    動訂貨單上「付款方式」項下「持卡人簽名」欄內偽造「吳
    昕」之署押一枚，偽造如附表編號一所示私文書後，旋持
    之交付予不知情之優莎納公司人員行使之，表示「吳昕」
    同意依據與花旗銀行合約條件，按簽帳單金額即新台幣（下
    同）8,220元付款予花旗銀行之意思，致使優莎納公司人員
    陷於錯誤，誤認係吳昕本人消費，優莎納公司因而交付附
    表編號一所示產品自動訂貨單上所載商品予甲○○，足以生
    損害於花旗銀行對於信用卡消費管理之正確性、優莎納公司
    及吳昕。
  (二)又於95年7月12日，在同上址優莎納公司臺北分公司內，仍
    偽以吳昕之名義，在附表編號二所示之ＵＳＡＮＧ  ＴＡ
    ＩＷＡＮ（臺灣）產品自動訂貨單（會員廖永銓）上填寫吳
    昕之前開花旗銀行信用卡之信用卡號碼、有效期限及自動
    訂貨內容等資料，並在上開產品自動訂貨單上「付款方式」
    項下「持卡人簽名」欄、「付款方式非由本人支付」項下「
    立授權書人簽名」欄內接續偽造「吳昕」之署押各1枚，
    而偽造如附表編號二所示私文書後，旋持之交付予不知情之
    優莎納公司人員行使之，表示「吳昕」同意依據與花旗銀
    行合約條件，按簽帳單金額即10,500元付款予花旗銀行之意
    思，致使優莎納公司人員陷於錯誤，誤認吳昕同意為會員
    廖永銓購買如附表編號二所示產品自動訂貨單上所載產品，
    優莎納公司因而交付訂貨單上所載商品予甲○○，足以生損
    害於花旗銀行對於信用卡消費管理之正確性、優莎納公司及
    吳昕。嗣於95年7、8月間，吳昕陸續收到花旗銀行信用
    卡帳款通知書後，經向銀行查證始發覺上情，並報警處理。
二、案經吳昕訴由臺灣臺北地方法院檢察署檢察官偵查起訴。
    理  由
一、關於證據能力之說明：
    按被告以外之人於審判外之言詞或書面陳述，除法律有規定
    者外，不得作為證據；又被告以外之人於審判外之陳述，雖
    不符合同法第159條之1至第159條之4之規定，但經當事人於
    審判程序同意作為證據，法院審酌該言詞陳述或書面陳述作
    成時之情況，認為適當者，亦得為證據。當事人、代理人或
    辯護人於法院調查證據時，知有第159條第1項不得為證據之
    情形，而未於言詞辯論終結前聲明異議者，視為有前項之同
    意，刑事訴訟法第159條第1項及第159條之5分別定有明文。
    本判決下列所引用之各該被告以外之人於審判外之陳述（包
    含書面陳述），雖屬傳聞證據，惟當事人於本院審判期日中
    表示同意作為證據方法而不予爭執，本院審酌上開證據資料
    製作時之情況，尚無違法不當及證明力明顯過低之瑕疵，亦
    認為以之作為證據應屬適當。揆諸前開規定，爰依刑事訴訟
    法第159條之5規定，認前揭證據資料均有證據能力，先予敘
    明。
二、前開犯罪事實，迭據被告甲○○於偵查、原審及本院審理時
    坦承不諱（偵緝卷第16-17頁、第28頁、原審卷第24頁、本
    院卷第25頁反面、第32頁反面），核與告訴人吳昕於偵查
    指訴情節相符（他字卷第12-14頁、偵緝卷第28頁），並有
    ＵＳＡＮＡ ＴＡＩＷＡＮ（臺灣）產品自動訂貨單（95年6
    月29日、95年7月12日）、獨立直銷商／優惠顧客申請表及
    協議書、ＲｅｔｒｉｅｖａｌＷｏｒｋＳｈｅｅｔ、保管條
    、電話錄音譯文、花旗銀行臺北分行98年3月5日（98）政查
    字第19483號函及其檢附花旗白金卡月結單、優莎納公司98
    年7月3日98營字第004號函及其檢附ＵＳＡＮＡ ＴＡＩＷＡ
    Ｎ（臺灣）產品自動訂貨單、信用卡爭議帳款申訴授權書、
    臺灣環匯亞太信用卡股份有限公司臺北分公司爭議帳款查詢
    通知單、優莎納95年11月20日函文、ＵＳＡＮＡ ＴＡＩＷＡ
    Ｎ（臺灣）退貨╱換貨申請單、營業人銷貨退回證明單、優
    莎納公司公司電子計算機統一發票等件在卷可資佐證（見他
    字卷第15頁至第26頁、調偵緝卷第8頁至第10頁、原審卷第
    16-22頁），足認被告前開任意性自白與事實相符，應堪採
    信。綜上所述，本件事證明確，被告犯行堪以認定。
三、新舊法之比較：
    按被告行為後，刑法部分條文業於94年1 月7 日修正，同年
    2 月2 日公布，並於95年7 月1 日施行，修正後即現行刑法
    第2 條第1 項規定：「行為後法律有變更者，適用行為時之
    法律，但行為後之法律有利於行為人者，適用最有利於行為
    人之法律。」上開規定乃與刑法第1 條罪刑法定主義契合，
    而貫徹法律禁止溯及既往原則，係規範行為後法律變更所生
    新舊法律比較適用之準據法，是刑法第2 條本身雖經修正，
    惟該條既屬適用法律之準據法，本身尚無比較新舊法之問題
    ，應一律適用裁判時即修正後刑法第2 條規定以決定適用之
    刑罰法律。而有關新舊法之比較，應就罪刑有關之共犯、未
    遂犯、牽連犯、連續犯、結合犯，以及累犯加重，自首減輕
    暨其他法定加減原因（如身分加減）與加減例等一切情形，
    綜其全部罪刑之結果而為比較（最高法院95年度第8 次刑事
    庭會議決議參照）。茲就本案相關法律變更比較如下：
  (一)刑法第339條第1項詐欺取財罪，其法定罰金刑之最高度部分
    ，依修正後刑法施行法第1條之1第1項、第2項前段規定修正
    貨幣單位為新臺幣，數額則提高為30倍，與修正前之貨幣單
    位以銀元計算，並依罰金罰鍰提高標準條例第1條前段之規
    定就其原定數額提高10倍後，再將銀元換算為新臺幣之比較
    結果，修正前後本罪法定罰金刑之最高度輕重固屬相同。惟
    其最低度部分，依修正前刑法第33條第5款規定：「罰金：
    （銀元）1元以上」，而銀元與新臺幣間之折算，依現行法
    規所定貨幣單位折算新臺幣條例規定，以銀元1元折算新臺
    幣3元；修正後第33條第5款則規定：「罰金：新臺幣1000元
    以上，以百元計算之。」經比較新舊法之規定，修正後刑法
    第33條第5款所定罰金之最低數額，較之修正前提高，自以
    修正前刑法第33條第5款規定有利於被告。
  (二)第五十五條牽連犯之規定業經刪除，原以牽連犯予以處理之
    案例，在新法修正施行後，視個案分別論以想像競合犯或數
    罪併罰，予以處斷。
  (三)修正前刑法第51條規定：「數罪併罰，分別宣告其罪之刑，
    依左列各款定其應執行者：」其中第5款規定：「宣告多數
    有期徒刑者，於各刑中之最長期以上，各刑合併之刑期以下
    ，定其刑期。但不得逾二十年。」修正後刑法第51條第5款
    規定：「宣告多數有期徒刑者，於各刑中之最長期以上，各
    刑合併之刑期以下，定其刑期。但不得逾三十年。」比較結
    果，修正前之刑法較有利於行為人。
  (四)刑法第55條關於想像競合犯之規定，新法增列但書「不得科
    以較輕罪名所定最輕本刑以下之刑」，係科刑之限制，為法
    理之明文化，非屬法律之變更，自無新舊法比較之問題，應
    適用裁判時法。
  (五)綜上法律修正前、後之比較，揆諸前揭說明及刑法第2條第1
    項規定，本案以適用被告行為時之相關刑罰法律論處被告罪
    責，對被告較為有利。
四、核被告前揭事實欄一(一)、(二)所為，均係犯刑法第216條、第
    210條之行使偽造私文書罪，及同法第339條第1項之詐欺取
    財罪。被告在如附表編號一、二所示文書上偽造「吳昕」
    署押之行為，均為偽造各該私文書之部分行為，被告偽造各
    該私文書後進而行使，各該偽造私文書之低度行為，分別為
    各該行使偽造私文書之高度行為所吸收，均不另論罪。又被
    告在附表編號二所示之文書上「持卡人簽名」欄、「立授權
    書人簽名」欄內，偽造被害人「吳昕」署名之行為，此係
    係利用同一犯罪時地及同一犯罪機會接續偽造被害人之署名
    ，亦係侵害同一被害人之法益，為接續犯。被告就事實欄一
    (一)部分，所犯上開二罪，有方法結果之牽連關係，應依應依
    修正前刑法第55條之規定，從一重之行使偽造私文書罪處斷
    ；另就事實欄一(二)部分，所犯上開二罪，於刑法刪除牽連犯
    規定後，為一行為觸犯二罪名之想像競合犯，應依修正後刑
    法第55條之規定，從一重之行使偽造私文書罪處斷。又被告
    所犯上開2罪，犯意個別，行為互殊，應予分論併罰。
五、原審據以論科，雖非無見。惟查：(一)按簽名雖為署押之一種
    ，而署押係指在物體上署名或簽押，用以證明一定之意思表
    示，或一定之事實者而言，如僅書寫姓名以資識別，而非證
    明一定意思表示或一定事實，且亦非表示本人簽名之意思者
    ，則不生署押之問題，最高法院85年度台上字第1549號判決
    意旨參照。經查被告於原審判決書附表編號一所示「會員姓
    名欄」、付款方式項下「持卡人姓名欄」及編號二所示之付
    款方式項下「持卡人姓名欄」、付款方式非由本人支付項下
    「持卡人姓名欄」上填寫「吳昕」姓名，僅在識別會員及
    持卡人為何人，並非表示本人「吳昕」簽名之意思，則其
    未經吳昕授權而填寫其姓名，尚不生偽造署押問題，原判
    決認為係偽造吳昕署押，並依刑法第219條諭知沒收，自
    屬於法有違。(二)刑法第57條第10款所稱犯罪後之態度，即包
    括行為人犯罪後，因悔悟而力謀恢復原狀，或賠償損害等情
    形。上訴人於原審判決後，已與告訴人吳昕達成和解，業
    據告訴人陳述明確，並有和解書1份在卷可佐，足徵其犯罪
    後之態度與原審比較，已然不同。被告執以上訴，尚非全無
    理由，原判決既有上開可議之處，自屬無可維持，應予撤銷
    改判。爰審酌上訴人係高中畢業之學歷，前有犯罪紀錄之素
    行（非累犯），有本院被告前案紀錄表可考，並衡酌其犯罪
    之手段、目的，所詐得之利益不多，事後已賠償損害之犯後
    態度等一切情狀，分別量處如主文第二項所示之主刑，並定
    其應執行之刑，及均分別諭知易科罰金之折算標準。又按刑
    法修正之比較新舊法，應就罪刑有關之共犯、未遂犯、牽連
    犯、連續犯、結合犯，以及累犯加重、自首減輕暨其他法定
    加減原因（如身分加減）與加減例等一切情形，綜其全部罪
    刑之結果而為比較，業如前述，惟上開最高法院決議，係就
    刑法修正後有關罪刑新舊法應一體適用之討論意見，而法院
    依該原則定其罪刑後，就有期徒刑、拘役如易科罰金，罰金
    如易服勞役標準之宣告，乃罪刑執行之問題，並非罪刑之適
    用，從而罪刑之適用與罪刑之執行雖分別適用修正前、修正
    後之刑法，並無同一法律割裂適用之疑義，亦無違上開最高
    法院之決議。是易科罰金、易服勞役、緩刑、保安處分之宣
    告，均涉及裁量權之行使，須於裁量權行使時，方有比較適
    用問題，此部分得予割裂適用。本件關於易科罰金之折算標
    準，修正前刑法第41條第1項前段規定得以銀元1元以上3 元
    以下折算1日，並依修正前罰金罰鍰提高標準條例第2條規定
    提高1百倍為銀元1百元以上3百元以下（即新臺幣3百元以上
    9百元以下）折算1日，修正後刑法第41條第1項前段則修正
    為得以新臺幣1千元、2千元或3千元折算1日，比較修正前後
    之易科罰金折算標準，修正後之規定並未有利於被告，是就
    本件被告於刑法修正前所為之行使偽造私文書犯行，自應依
    修正後刑法第2條第1項前段規定，適用被告行為時即依修正
    前刑法第41條第1項前段、修正前罰金罰鍰提高標準條例第2
    條規定，諭知易科罰金之折算標準；而就被告於刑法修正後
    所為之行使偽造私文書之犯行，應依修正後刑法第41條第1
    項前段規定，諭知易科罰金之折算標準。被告所犯上開行使
    偽造私文書、詐欺罪所減得之有期徒刑，並依修正前刑法第
    51 條第5款規定，定其應執行之刑，被告前開數罪之刑所諭
    知之易科罰金折算摽準，有前開不同之標準，已如前述，依
    修正後刑法第2條第1項之意旨，應擇有利於被告之折算標準
    適用之（最高法院72年度第9次刑事庭會議決議(一)、最高法
    院84年度台非字第452號裁判要旨參照），故應適用修正前
    刑法第41條第1項前段、第2項、修正前罰金罰鍰提高標準條
    例第2條規定，諭知被告所定應執行刑之易科罰金之折算標
    準。又被告於偵查經臺灣臺北地方法院檢察署通緝後，於97
    年10月20日始緝獲到案，依中華民國九十六年罪犯減刑條例
    第5條規定不得依該條例規定予以減刑，附此說明。
六、至被告偽造之如附表編號一、二所示ＵＳＡＮＡＴＡＩＷＡ
    Ｎ（臺灣）產品自動訂貨單二紙，業均經被告提出交予優納
    莎公司而非屬被告所有，惟其上偽造之「吳昕」署押共3
    枚，均應依刑法第219條規定宣告沒收之。
據上論斷，應依刑事訴訟法第369條第1項前段、第364條、第299
條第1項前段，刑法第2條第1項前段、刑法第216條、第210條、
第339條第1項、第55條（修正前、後）、第51條第5款（修正前
）、第41條第1項前段（修正前、後）、第219條，刑法施行法第
1條之1、修正前罰金罰鍰提高標準條例第2條，現行法規所定貨
幣單位折算新台幣條例第2條，判決如主文。
本案經檢察官吳春麗到庭執行職務。
中    華    民    國    98    年    10    月    27    日
                  刑事第十八庭審判長法  官  吳鴻章
                                    法  官  曾淑華
                                    法  官  汪梅芬
以上正本證明與原本無異。
如不服本判決，應於收受送達後10日內向本院提出上訴書狀，其
未敘述上訴之理由者並得於提起上訴後10日內向本院補提理由書
（均須按他造當事人之人數附繕本）「切勿逕送上級法院」。
                                    書記官  劉寶鈴
中    華    民    國    98    年    10    月    27    日
附錄：本案論罪科刑法條全文
中華民國刑法第210條
（偽造變造私文書罪）
偽造、變造私文書，足以生損害於公眾或他人者，處5年以下有
期徒刑。
中華民國刑法第216條
（行使偽造變造或登載不實之文書罪）
行使第210條至第215條之文書者，依偽造、變造文書或登載不實
事項或使登載不實事項之規定處斷。
中華民國刑法第339條
（普通詐欺罪）
意圖為自己或第三人不法之所有，以詐術使人將本人或第三人之
物交付者，處5年以下有期徒刑、拘役或科或併科1千元以下罰金
。
以前項方法得財產上不法之利益或使第三人得之者，亦同。
前二項之未遂犯罰之。
附表：
┌─┬────┬───────┬─────┬───────┐
│編│犯罪時間│文  件  名  稱│欄      位│偽造署押、印文│
│號│        │              │          │之內容及數量  │
├─┼────┼───────┼─────┼───────┤
│一│95年6月 │ＵＳＡＮＧ  Ｔ│「付款方式│偽造「吳昕」│
│  │29日    │ＡＩＷＡＮ（臺│」項下「持│之署押一枚    │
│  │        │灣）產品自動  │卡人簽名」│              │
│  │        │訂貨單        │欄        │              │
│  │        │              │          │              │
├─┼────┼───────┼─────┼───────┤
│二│95年7月 │ＵＳＡＮＧ  Ｔ│「付款方式│偽造「吳昕」│
│  │12日    │ＡＩＷＡＮ（臺│」項下「持│之署押一枚    │
│  │        │灣）產品自動訂│卡人簽名」│              │
│  │        │貨單          │欄        │              │
│  │        │              │          │              │
│  │        │              ├─────┼───────┤
│  │        │              │「付款方式│偽造「吳昕」│
│  │        │              │非由本人支│之署押一枚    │
│  │        │              │付」項下「│              │
│  │        │              │立授權書人│              │
│  │        │              │簽名」欄  │              │
└─┴────┴───────┴─────┴───────┘


司法院資訊處製作；財團法人民間司法改革基金會備份。
